【裁判字號】    97,簡上,126
【裁判日期】    971209
【裁判案由】    返還房屋
【裁判全文】
臺灣士林地方法院民事判決             97年度簡上字第126號
上  訴  人  甲○○
被上訴人    乙○○
訴訟代理人  許宏宇律師
上列當事人間請求返還房屋事件，上訴人對於中華民國97年7 月
10日本院士林簡易庭96年度士簡字第1639號第一審判決提起上訴
，本院於97年11月25日言詞辯論終結，判決如下：
    主      文
上訴駁回。
第二審訴訟費用新臺幣壹仟伍佰元由上訴人負擔。
    事實及理由
一、上訴人起訴主張：門牌為臺北市○○區○○路72巷19號之房
    屋（下稱系爭房屋），係伊於38年間出資興建，詎被上訴人
    於90年間，趁系爭房屋無人居住，而在無任何法律上之權源
    下，擅自竊佔為自己所有並居住至今。系爭房屋乃伊所有，
    非屬訴外人謝金淙所有，其所訂之買賣契約自與伊無關。若
    被上訴人真有與訴外人鄭四好為買賣，亦應向鄭四好索取該
    筆費用，不應佔居系爭房屋，爰依民法第767 條規定，提起
    本訴等語。並聲明：被上訴人應將系爭房屋遷讓返還上訴人
    等語。
二、被上訴人則以：未經登記之不動產，仍有民法第125 條消滅
    時效規定之適用。系爭房屋乃未經登記，則上訴人已因罹於
    時效而不得請求返還。且上訴人非系爭房屋之原始起造人，
    即非系爭房屋之所有權人。況納稅義務人並非必為房屋所有
    人，自尚難僅憑稅籍資料上載明上訴人為納稅義務人，而認
    定伊為系爭房屋之所有人。而被上訴人為系爭房屋之事實上
    處分權人，故被上訴人占有、使用、收益系爭房屋，於法有
    據等語置辯。並聲明求為判決：上訴人之訴駁回。
三、本件原審對於上訴人之請求，判決上訴人全部敗訴。上訴人
    提起上訴，並聲明：(一)原判決廢棄。(二)被上訴人應將系爭房
    屋遷讓返還上訴人。被上訴人則聲明：駁回上訴。
四、本件經受命法官依民事訴訟法第271 條之1 準用同法第270
    條之1 第1 項第3 款規定，整理並協議簡化爭點及不爭執點
    如下（本院97年9 月25日準備程序筆錄）：
  甲、兩造所不爭執之事項：
    (一)系爭房屋原為獨棟內有兩個房間並有2 個門牌號碼之房屋
      ，門牌號碼分為臺北縣北投鎮民生巷50號及同巷52號；於
      57年時劃入臺北市，門牌號碼並改為臺北市北投區民生巷
      50號及同巷52號；再於59年時經門牌整編後，將2 門號合
      編為臺北市○○區○○路72巷19號。
    (二)上訴人曾與謝金淙（原名謝乞）有同居及實質上夫妻關係
      。
    (三)臺北市北投區民生巷50號曾由謝金淙出售予鄭四好。
    (四)系爭房屋為未辦理保存登記之建物，現由被上訴人居住、
      使用。
  乙、兩造所爭執之事項：
    (一)若上訴人有權請求返還，其請求權是否罹於時效？
    (二)上訴人是否為系爭房屋之所有權人？
    (三)被上訴人是否為無權占有？
五、茲就上述爭點，析述本院得心證之理由如下：
（一）按請求權，因十五年間不行使而消滅。但法律所定期間較
      短者，依其規定。民法第125 條定有明文。又已登記不動
      產所有人之回復請求權，無民法第125 條消滅時效規定之
      適用。另已登記不動產所有人之除去妨害請求權，不在本
      院釋字第107 號解釋範圍之內，但依其性質，亦無民法第
      125 條消滅時效規定之適用。司法院大法官會議釋字第10
      7 號解釋、釋字第164 號解釋在案。是依上開2 則大法官
      會議解釋之反面解釋，應認為未經登記之不動產，自有民
      法第125 條消滅時效規定之適用。次按不動產所有權除已
      登記者外，其回復請求權應適用民法第125 條關於消滅時
      效之規定。故未登記之不動產被他人無權占用，所有人自
      得請求回復時起已滿15年未請求者，無論占有人之取得時
      效已否完成，所有人之回復請求權因消滅時效之完成即不
      得為回復之請求。亦有最高法院85年臺上字第379 號判決
      可資參照。查，系爭房屋為未辦理保存登記之建物，現由
      被上訴人居住、使用一事，為兩造所不爭執（詳如上揭不
      爭執事項(四)）。則系爭房屋既為未登記之不動產，自有上
      開法條、大法官會議解釋及判決說明之適用，合先敘明。
（二）查上訴人於本院97年11月25日言詞辯論時自陳：伊於20年
      前就請求被上訴人遷讓房屋，但被上訴人都不還（詳本院
      卷第122 頁）。則依上訴人上揭自陳內容以觀，被上訴人
      20年前即居住於系爭房屋，自已為上訴人知悉。又被上訴
      人於67年5 月2 日即遷入系爭屋居住一事，有被上訴人之
      戶口名簿、訴外人陳欽之戶籍謄本附卷可稽（詳原審卷第
      112 頁反面、第121 頁）；又系爭房屋現由被上訴人居住
      、使用一事，復為兩造所不爭執（詳如上揭不爭執事項(四)
      ）。是依上揭戶籍資料所示，被上訴人於系爭房屋居住，
      迄今已逾30年。再查，證人周銘義於本院97年10月30日行
      準備程序時到庭結證稱：「我從50年12月31日出生住到現
      在，我認識被上訴人的父親，我也認識被上訴人，被上訴
      人也住在那邊，我可確定的是我當2 年兵退伍時，我就知
      道被上訴人的父親住在那裡，至於被上訴人我的印象中大
      約78年的時候她就住在那裡，被上訴人現在還是住在光明
      路72巷19號。」（詳本院卷第82頁）。是依證人周銘義之
      記憶所及，被上訴人居住於系爭房屋迄今亦逾19年。此外
      ，上訴人復未舉證，其有何消滅時效中斷之事由發生，則
      揆諸上開法條、大法官會議解釋及判決說明，本件上訴人
      請求返還房屋事件，其消滅時效為15年。本件被上訴人就
      請求返還房屋為時效之抗辯，而上訴人係於96年11月7 日
      方向本院提起本件訴訟，則上訴人之請求，自已逾15年消
      滅時效至明，是以被上訴人拒絕返還，自屬有據。
（三）據上所述，縱上訴人有權請求返還，然其請求權亦已罹於
      時效，業如上述，則上訴人請求返還房屋，即無理由。至
      兩造其餘爭點，於訴訟判決結果已不生影響，爰不再逐一
      論述，併此敘明。
六、綜上，上訴人本於上揭原因事實，請求被上訴人應將系爭房
    屋遷讓返還上訴人，為無理由，不應准許。原審為上訴人敗
    訴之判決，理由雖有不同，然結果並無二致，仍應維持。上
    訴意旨指摘原判決不當，求予廢棄改判，為無理由，應予駁
    回。
七、末按，法院為終局判決時，應依職權為訴訟費用之裁判。民
    事訴訟法第87條第1 項定有明文。查本件上訴人上訴為無理
    由，訴訟費用1,500 元應由上訴人負擔。
八、本件判決基礎已臻明確，兩造其餘爭執事項及所提出之攻擊
    防禦方法暨訴訟資料，經核與判決基礎不生影響，爰不一一
    論駁，併予敘明。
九、據上論結，本件上訴為無理由，依民事訴訟法第436 條之1
    第3 項、第449 條第1 項、第78條、第87條第1 項，判決如
    主文。
中    華    民    國    97    年    12    月    9     日
                  民事第二庭  審判長法  官  李瑜娟
                                    法  官  古振暉
                                    法  官  陳梅欽
以上正本證明與原本無異。
本件判決不得上訴。
中    華    民    國    97    年    12    月    15    日
                                    書記官  高郁婷


司法院資訊處製作；財團法人民間司法改革基金會備份。
